【裁判字號】    95,台上,3361
【裁判日期】    950622
【裁判案由】    偽造有價證券
【裁判全文】
最高法院刑事判決            九十五年度台上字第三三六一號
    上  訴  人  甲  ○
                        潭20.
上列上訴人因偽造有價證券案件，不服台灣高等法院台南分院中
華民國九十三年五月四日第二審更審判決（九十二年度上更(一)字
第五八○號，起訴案號：台灣雲林地方法院檢察署八十九年度偵
字第八三五號），提起上訴，本院判決如下：
    主  文
上訴駁回。
    理  由
按刑事訴訟法第三百七十七條規定，上訴於第三審法院，非以判
決違背法令為理由，不得為之。是提起第三審上訴，應以原判決
違背法令為理由，係屬法定要件。如果上訴理由狀並未依據卷內
訴訟資料，具體指摘原判決不適用何種法則或如何適用不當，或
所指摘原判決違法情事，顯與法律規定得為第三審上訴理由之違
法情形，不相適合時，均應認其上訴為違背法律上之程式，予以
駁回。本件上訴人甲○上訴意旨略稱：(一)、台灣高雄地方法院檢
察署八十八年度偵緝字第二一○五號卷第十四頁所附之互助會單
，雖記載有「4200」字樣，惟參諸告訴人同日之供述：「庭呈每
月十日之互助會單」等語觀之，顯見該紙互助會單係告訴人所提
出，其證據上之評價與告訴人之指述無異。乃原判決竟認該紙互
助會單係上訴人夫婦所提出，並採為證據，顯有誤會。另互助會
員葉明珠於台灣台南地方法院檢察署八十八年度偵字第七六三五
號案件偵查時所提出之互助會單，於告訴人（乙○○）姓名之後
雖載有「3.10.」，惟其真意為何？葉明珠並未說明。而證人葉
明珠、蔡添旺、蘇達雄等人所出之本票，其票載發票日雖均為民
國八十六年三月十日，惟蔡添旺於檢察事務官詢問時供稱：「甲
○說倒會時，他還我（新台幣，下同）二十二萬元，及四張本票
」，似可徵該日期有誤填情事。原判決徒以上開證據，即推定上
訴人係於八十六年三月十日以告訴人乙○○名義冒標會款，自嫌
速斷，而有調查未盡之違誤。(二)、原判決事實認定，本件互助會
約定得標之會員於得標後，必須以得標日期為發票日，逐月一次
簽發至會期終了時之本票交付予會首保管，以供得標會員將來按
月繳交死會會款之擔保，待得標會員按月繳交會款予會首時，再
由會首逐次將得標會員所交付之本票返還。而原判決理由已敘明
，本件犯罪事實業經證人蔡添旺、葉明珠於偵審中供述明確，惟
葉明珠於台灣台南地方法院檢察署八十八年度偵字第七六三五號
案件八十八年六月三十日偵訊時供稱：「我參加互助會，（本票
）是會首拿給我的，說乙○○有標到會，拿本票來換現金」。蔡
添旺於台灣高雄地方法院檢察署八十八年度偵緝字第二一○四號
案件八十九年八月二十日偵訊時證稱：「每次開標後甲○拿本票
來，我就交現金給他」，並於第一審八十九年七月二十日訊問時
證稱：「他（指上訴人）來向我收會錢，這是本票會，得標人要
開本票給會首，會首再把本票交給活會的人」。顯然證人係證稱
，死會會員交付本票予會首，並非供會首保管之用，而係要會首
持以向活會會員收取會款。乃原判決竟認，死會會員交付本票予
會首，係供會首保管之用，有理由矛盾之違法。(三)、原判決不採
信上訴人所辯，簽發系爭本票已得有告訴人之授權，僅以告訴人
否認授權之供述為其論據，在無其他補強證據之情況下，原判決
所為認定，已難謂合。再者，原判決既於理由說明，簽發系爭本
票所用之印章，係告訴人先前授權上訴人簽發本票時交付保管，
倘如原判決所認定上訴人承受告訴人之互助會後，告訴人無可能
同意上訴人簽發本票，何以該印章仍由上訴人保管？告訴人何以
未收回？原判決未予說明，有理由不備之違法云云。
惟查：原判決綜合全案卷證資料，本於事實審法院之推理作用，
認定上訴人與其配偶陳美華（業經另案判刑，並諭知緩刑確定）
，於八十六年二月間邀集每月每會二萬元含會首在內共三十二人
次之互助會一組（其中陳美華亦參加一會），由上訴人擔任會首
，會期自八十六年二月十日起至八十八年（原判決誤載為八十九
年）九月十日止，於每月十日晚上八時在高雄市○○區○○路四
五五巷四十四號上訴人住處開標，得標之會員必須以得標日期為
發票日，按活會數一次簽發至會期終了時之本票，作為將來繳交
死會款之擔保，待按月繳交死會款時，再逐月返還本票。上訴人
與陳美華因需款孔急，竟利用各會員多以電話聯繫，未實際到場
標會之機會，於八十六年三月十日第二會時（按八十六年二月十
日為收會首款），共同基於意圖為自己不法所有之犯意聯絡，假
冒會員乙○○名義以四千二百元標得該會（未填寫標單），並向
各活會會員（即除上訴人、陳美華及乙○○以外之人）佯稱係乙
○○得標，而詐取會款。上訴人與陳美華為掩人耳目，復意圖供
行使之用，盜用乙○○先前委託上訴人代為保管之印章（按乙○
○先前即曾參與上訴人之互助會），偽造以乙○○為發票人，面
額二萬元，發票日均為八十六年三月十日（未載到期日）之本票
六張（詳如原判決附表所示），持向活會會員葉明珠、蔡添旺（
二會）、蘇達雄、黃意婷、吳神村（以上二人均由蘇達雄代理）
等人行使，用以詐取此部分會款。至八十七年五月間，乙○○多
次表示欲投標均未能得標，上訴人與陳美華恐事跡敗露，乃藉詞
乙○○繳款遲延為由，要求乙○○止會，經乙○○同意，由上訴
人匯款三十萬元（即退還先前繳交之會款加計會息）予乙○○後
，由上訴人概括承擔乙○○之權利、義務。惟上訴人與陳美華仍
因週轉不靈而倒會，嗣經葉明珠、蔡添旺分持渠等所偽造之本票
，向法院聲請裁定准予強制執行後，乙○○始知上情而提出告訴
等情。乃撤銷第一審判決，依牽連犯從一重改判論處上訴人共同
意圖供行使之用，而偽造有價證券罪刑，已詳細說明其所憑之證
據及認定之理由。原判決並非謂死會會員交付予會首之本票，係
供「保管」之用，非供「擔保」之用。另對於上訴人所為之辯解
，並已敘明：(1)上訴人與陳美華確實持乙○○名義之本票，向葉
明珠、蔡添旺（二會）、蘇達雄、黃意婷、吳神村（以上二人均
由蘇達雄代理）等六人次收取會款之事實，業據收受該本票之會
員葉明珠、蔡添旺、蘇達雄等人於偵審中證述甚詳，並有如原判
決附表所示，發票日均為八十六年三月十日之本票影本六紙在卷
可稽。告訴人乙○○且始終指稱，未曾授權上訴人簽發本件本票
。另上訴人亦承認確有簽發涉案之本票，持向葉明珠、蔡添旺、
蘇達雄等人收取會款；陳美華也供述，伊等有簽發本票給葉明珠
、蔡添旺、蘇達雄等人。(2)上訴人雖辯稱，於八十七年五月間受
讓乙○○之會份後，經乙○○之同意始以乙○○名義簽發涉案本
票。然乙○○已否認上情，並指稱伊因多次表示欲投標未果，嗣
經協調，不得已始同意由上訴人給付三十萬元後，伊退出該會，
而由上訴人概括承擔其權利、義務。乙○○既未標取該會，自無
簽發本票以供擔保之義務，況本票發票人，負支付票款之責任，
乙○○自亦無同意上訴人以其名義簽發本票之理。又上訴人所簽
發之本票，其發票日均為八十六年三月十日（並非八十七年五月
以後之日期）。另卷附之二紙互助會會單，於乙○○姓名之後均
載有「3.10.」日期，其中一紙並記載「4200」字樣，依該互助
會單記載之形式總體觀察，「3.10.」（按係記載於空白之日期
欄）應是表示該會得標之日期，而「4200」字樣亦可認係表示得
標之利息金額。此部分內容，倘非經會首告知，各該會員無從知
悉其確實數字，並記載於各該互助會會單上。足徵上訴人與陳美
華係於八十六年三月十日假冒乙○○名義標會，並偽造乙○○名
義之本票，用以收取會款。上訴人嗣後雖否認偽造本票，辯稱發
票日期八十六年三月十日係出於「誤載」，並就八十六年三月十
日何人得標？以多少金額得標？諉稱不記得云云，顯係卸責之詞
，不足採信，因認上訴人應與陳美華共負偽造有價證券罪責等情
綦詳。原判決並非以「推定」之方式，認定上訴人於八十六年三
月十日以乙○○名義冒標會款；亦非僅憑告訴人否認授權，即認
定上訴人偽造本票。上訴意旨對於原判決所為前揭論斷，並未依
據卷內資料，具體指摘有何違背法令情形。其關於偽造有價證券
部分，仍執陳詞，就原判決已說明事項及屬原審採證認事職權之
適法行使，徒憑己見而為不同之評價，並以自己之說詞，任意指
摘為違法，且重為事實之爭執，顯與法律規定得為第三審上訴理
由之違法情形，不相適合。其上訴違背法律上之程式，應予駁回
。又裁判上一罪案件之重罪得提起第三審上訴，其輕罪部分雖不
得上訴，依審判不可分原則，第三審法院亦應併予審判，但以重
罪部分之上訴合法為前提，如該上訴為不合法，第三審法院既應
從程序上予以駁回，而無從為實體上判決，對於輕罪部分自無從
適用審判不可分原則，併為實體上審判。按刑事訴訟法第三百七
十六條所列各罪之案件，經第二審判決者，不得上訴於第三審法
院，為該法條所明定。本件詐欺部分，原審係依刑法第三百三十
九條第一項論罪，並認與偽造有價證券部分有牽連犯關係，從一
重依偽造有價證券罪處斷。而刑法第三百三十九條第一項之罪，
核屬刑事訴訟法第三百七十六條第四款之案件，依上開說明，既
經第二審判決，自不得上訴於第三審法院。本件偽造有價證券部
分之上訴為不合法，無從為實體上審理，已如前述，則對於輕罪
之詐欺部分，自無從適用審判不可分原則，併為實體上審判，亦
應從程序上予以駁回。
據上論結，應依刑事訴訟法第三百九十五條前段，判決如主文。
中    華    民    國  九十五  年    六    月  二十二  日
                      最高法院刑事第十一庭
                          審判長法官  陳  世  雄
                                法官  魏  新  和
                                法官  吳  信  銘
                                法官  徐  文  亮
                                法官  蘇  振  堂
      本件正本證明與原本無異
                                      書  記  官
中    華    民    國  九十五  年    六    月  二十六  日
                                                      V


司法院資訊處製作；財團法人民間司法改革基金會備份。
